【裁判字號】    92,簡上,175
【裁判日期】    920530
【裁判案由】    確認本票債權不存在
【裁判全文】
臺灣臺北地方法院民事判決  九十二年度簡上字第一七五號
    上  訴  人  丙○○
    被  上訴人  合作金庫銀行股份有限公司
    法定代理人  甲○○
    訴訟代理人  乙○○
右當事人間請求確認本票債權不存在事件，上訴人對於中華民國九十一年十二月三十
一日本院台北簡易庭九十一年度北簡字第二三○一號第一審判決提起上訴，本院判決
如左：
    主      文
上訴駁回。
第二審訴訟費用由上訴人負擔。
    事      實
甲、上訴人方面：
一、聲明：
（一）原判決廢棄。
（二）確認被上訴人所持有上訴人與訴外人林忠山、仉桂美於民國八十九年二月二十
      一日所共同簽發、票面金額新台幣（下同）一百五十萬元，其中一百二十萬元
      及自九十年四月四日起至清償日止，按年息百分之八點五計算之利息之本票債
      權不存在。
二、陳述：除與原審判決書所載相同者，茲予引用外，補稱：
（一）被上訴人所持有上訴人與訴外人林忠山、仉桂美於八十九年二月二十一日所共
      同簽發，票面金額一百五十萬元，到期日為九十年二月四日之本票（下稱系爭
      本票），其上之上訴人簽名雖為真正，然其他應記載事項均非上訴人所填寫，
      此由本票、連帶保證書及授信約定書上之筆跡明顯不符；連帶保證書上未
      記載連帶債務人為誰，債務金額亦不明，上訴人自無法填註本票上之日期與金
      額；授信約定書上借款人林忠山與上訴人之填寫日期相差五個月等即可得知
      。本票上之發票日、到期日、金額等項目於上訴人簽名時均為空白，系爭本票
      係屬不完全票據而無效，被上訴人若主張系爭本票為有效票據，應負舉證責任
      。
（二）原本票裁定係認定本票發票日為八十七年二月二十一日，經上訴人質疑後被上
      訴人始聲請更正，惟此已造成上訴人判斷錯誤而影響抗告之權益。
（三）以惡意或有重大過失取得票據者，不得享有票據上之權利，票據法第十四條定
      有明文，被上訴人收受記載不完全之票據，難謂無重大過失，原審未要求被上
      訴人應就系爭本票之真正負舉證責任，而認上訴人應就被上訴人取得票據出於
      惡意一節負舉證責任，實有違誤。
（四）社會上其他金融機構如交通銀行、台北銀行、農民銀行等，在借款人辦理申貸
      時，為確保債權及求償方法，或有要求借款人簽具本票，然從未要求連帶保證
      人共同簽發本票。要求連帶保證人簽發本票係被上訴人單方面採行，缺乏法律
      依據，原審判決認其合於社會一般交易常情，亦有可議。
（五）上訴人所為之連帶保證期間係自八十九年二月二十一日起至九十年二月四日止
      ，並非如原審判決認定未予設限。林忠山八十八年間所借之二百萬元，於八十
      九年二月四日到期，並未實際清償，可見當時欠款未還之事實業已存在，被上
      訴人應依法向當時之連帶保證人姚聖女、仉桂美請求始合法。
（六）上訴人對於林忠山之借款到期後，並未同意其展期，依民法第七百五十五條，
      上訴人自不負保證責任。
（七）被上訴人未曾依票據法第六十九條第一項規定向上訴人為付款提示，亦有不當
      。
（八）據林忠山稱，其已還款四十萬元，是以其剩餘借款應僅有一百十萬元，被上訴
      人稱林忠山尚有一百二十萬元未還，尚有疑問。又林忠山曾主動聲請調解，惟
      被上訴人置之不理，其心可議。另依銀行法第十二條之一，被上訴人向上訴人
      求償前，應先查證借款人之財產狀況，如確認借款人確屬無資力或不能償還，
      且擔保品不足時，始得向連帶保證人平均求償。今林忠山任教授之職，每月收
      入十萬多元，其配偶朱幼亭名下有價值四千多萬元之不動產，被上訴人不向其
      等求償，反以上訴人為對象聲請本票強制執行，實有違道理。
三、證據：除援用原審之立證方法外，補提中正區公所調解委員會通知影本一份為證
    ，並請求傳訊林忠山、朱幼亭。
乙、被上訴人方面：
一、聲明：駁回上訴。
二、陳述：除與原審判決書所載相同者，茲予引用外，補稱：
（一）被上訴人持有上訴人與訴外人林忠山、仉桂美於八十九年二月二十一日所共同
      簽發，票面金額一百五十萬元，到期日為九十年二月四日之本票一紙，向本院
      聲請裁定准予強制執行，並經本院以九十年度票字第五四六九五號裁定准許在
      案，惟裁定誤載發票日為八十七年二月二十一日，經被上訴人聲請更正後始將
      發票日更正為八十九年二月二十一日，上訴人主張本票上日期不符，係屬誤會
      。
（二）本件林忠山向被上訴人借款一百五十萬元，屬一般性週轉金貸款，而非消費性
      貸款，自無銀行法第十二條之一第一項之適用。
三、證據：援用原審之立證方法。
    理      由
一、上訴人主張：被上訴人持有上訴人與訴外人林忠山、仉桂美於八十七年二月二十
    一日（本票裁定之發票日原為八十七年二月二十一日，業已於九十一年三月二十
    七日裁定更正為八十九年二月二十一日）所共同簽發、票面金額一百五十萬元、
    到期日為九十年二月四日之本票一紙，就其中一百二十萬元及自九十年四月四日
    起至清償日止，按年息百分之八點五計算之利息，向本院聲請強制執行之裁定，
    經本院九十年度票字第五四六九五號裁定准予強制執行，惟系爭本票原本之發票
    日與裁定顯然不符，且上訴人係遭被上訴人矇騙始為簽發，上訴人簽發本票時，
    本票均為空白，被上訴人係以惡意取得系爭本票，上訴人業已於九十一年三月二
    十六日以存證信函表示撤銷；況且被上訴人並無撥款之事實，債權應屬不存在；
    上訴人所保證林忠山債務之期間係自八十九年二月二十一日起至九十年二月四日
    止，惟上訴人於借款屆期未經上訴人同意即允許林忠山延期還款，上訴人依法不
    再負保證之責；又被上訴人從未向被上訴人為付款之提示，且其所為違反銀行法
    第十二條之一所規定之求償順序，上訴人所認定林忠山欠款之剩餘金額有誤，為
    此請求確認如上訴聲明第二項所示等語。被上訴人則以：訴外人林忠山原於八十
    九年二月四日向被上訴人申貸短期放款二百萬元，嗣因借款到期尚有一百五十萬
    元未償還，故再與被上訴人簽訂借款契約，續借一百五十萬元，借款期限至九十
    年二月四日為止，被上訴人係擔任訴外人林忠山之連帶保證人，而於八十九年二
    月二十一日連同訴外人仉桂美、林忠山共同簽發到期日為九十年二月四日、票面
    金額一百五十萬元之本票以為該筆借款之擔保；被上訴人未曾矇騙上訴人簽發系
    爭本票，系爭本票為完全票據，上訴人亦未曾同意林忠山延期清償，林忠山於借
    款到期後確有如本票裁定所示之金額尚未清償等語，資為抗辯。
二、上訴人主張被上訴人持有系爭本票一紙，向本院聲請強制執行之裁定，經本院九
    十年度票字第五四六九五號裁定准予強制執行之事實，業據原審依職權調閱本院
    九十年度票字第二五二九○號卷宗查閱屬實，復為被上訴人所不爭執，自堪信為
    真實。然上訴人主張系爭本票為不完全票據，係受被上訴人矇騙簽發，上訴人依
    法不負保證之責，並以前詞置辯云云，則為被上訴人所否認。經查：
（一）按票據行為為不要因行為，即不以給付之原因為要素而得成立之行為，故執票
      人不負證明關於給付之原因之責任，如票據債務人主張執票人取得票據出於惡
      意時，則應由該債務人負舉證之責，最高法院著有六十四年台上字第一五四○
      號判例可資參照。查：
    (一)本件上訴人主張被上訴人提出之系爭本票原本所載發票日與本院九十年度票字
      第二五二九○號裁定所載日期顯然不符云云。惟本件被上訴人聲請本票裁定時
      ，原係聲請本院就上訴人與訴外人林忠山、仉桂美於八十九年二月二十一日所
      共同簽發、票面金額一百五十萬元、到期日為九十年二月四日之本票為強制執
      行裁定，惟本院於九十年十二月四日九十年度票字第五四六九五號裁定誤載為
      「上訴人與訴外人林忠山、仉桂美於『八十七年二月二十一日』共同簽發之本
      票，內載憑票交付聲請人之一百五十萬元其中一百二十萬元及自九十年四月四
      日起至清償日止，按年利率百分之八點五計算之利息得為強制執行。」，顯然
      有誤寫之情形，本院已於九十一年三月二十七日裁定將「八十七年二月二十一
      日」更正為「八十九年二月二十一日」，此業經原審依職權調閱本院九十年度
      票字第五四六九五號卷宗核閱無訛，並有本院九十年度票字第五四六九五號九
      十一年三月二十七日裁定附卷為證（見原審卷第二九頁），則上訴人主張被上
      訴人提出之系爭本票原本所載發票日與本院九十年度票字第二五二九○號裁定
      所載日期顯然不符云云，容有誤會。
    (二)又本件上訴人既已自承其為系爭本票之發票人，即應依票上所載文義負發票人
      之責任，其另主張被上訴人並未另行探求其真意，致其陷於錯誤簽發本票，而
      認被上訴人係矇騙上訴人，以不正當手段取得本票，且上訴人簽發本票時，本
      票其餘應記載事項均為空白云云，皆為被上訴人所否認，揆諸前揭說明，上訴
      人自應就其僅簽發空白本票及被上訴人係惡意取得系爭本票之事實負舉證責任
      。上訴人雖主張系爭本票（影本見原審卷第三六頁）上發票日、到期日之阿拉
      伯數字、大寫金額與其簽立之連帶保證書（見原審卷第五八頁）上連帶保證人
      簽立日期欄之阿拉伯數字筆跡不符云云，惟上開數字、文字筆跡，實無明顯差
      異之處，難認上訴人所述為真。又訴外人林忠山與上訴人簽立授信約定書之日
      期雖有不同，究與系爭本票之真實性、有效性無涉，上訴人亦有誤會。對於上
      訴人係簽發空白本票及被上訴人係惡意取得系爭本票等情，上訴人迄今仍無法
      舉證以實其說，其主張自不足採。上訴人另以存證信函（見原審卷第二六頁）
      撤銷簽發系爭本票之意思表示，亦乏所據，不生撤銷之效力，自屬當然。
（二）上訴人另主張其對於林忠山之借款不負保證之責云云。然查：被上訴人主張林
      忠山原於八十八年二月四日向其借款二百萬元，應於八十九年二月四日清償，
      惟屆期仍有一百五十萬元未清償，林忠山始另行邀同上訴人及訴外人仉桂美為
      連帶保證人，再向被上訴人續借一百五十萬元，借款期限至九十年二月四日為
      止，上開三人並開立本票擔保該筆借款等情，業據其提出本票、放款支出傳票
      、收入傳票、開戶印鑑卡、放款帳務序時紀錄明細表、連帶保證書、授信約定
      書等件為證（見原審卷第五二頁至五九頁），上訴人對於確有同意為林忠山之
      連帶保證人一節，亦不爭執，且系爭本票上之金額、到期日，亦與該筆借款之
      金額、到期日相符，是以被上訴人上開主張，自堪信為真實。上訴人另辯稱該
      一百五十萬元款項並未實際撥款，與上開證據不符，況被上訴人若未撥款，林
      忠山自無繼續還款之可能，故上訴人所辯自不足採。又該一百五十萬元款項屆
      期後，林忠山尚有本金一百二十萬元，及自九十年四月四日起至清償日止，按
      年息百分之八點五計算之利息（即系爭本票裁定上所示債權金額）未清償等情
      ，業據被上訴人提出放款帳務資料查詢單、逾期放款依民法第三二三規定順序
      收回債權備查簿等件為證（見原審卷第六十、六一頁），上訴人雖主張林忠山
      已還款四十萬元，故借款應只剩下一百十萬元云云，然為被上訴人否認，而上
      訴人所主張與還款紀錄不符，自不足採，況林忠山之本件借款並非無息，林忠
      山所還款項尚須支付利息，以及因逾期而生之違約金，上訴人將其所主張林忠
      山所還款金額逕為本金之抵充，亦乏所據。而林忠山本人對於本院九十年度票
      字第五四六九五號本票裁定並未提起抗告，迄今亦未提起確認本票債權不存在
      之訴，業經本院查詢明確，足見林忠山對於其所欠款金額即如本票裁定上所示
      並無意見，上訴人請求傳訊林忠山以證明其已還款金額，本院認核無必要。再
      者，上訴人另主張林忠山於九十年二月四日後仍有還款，可見被上訴人允許林
      忠山延期清償云云，惟查一般債務人為避免負擔高額利息、違約金，於期限經
      過後，仍有還款情形，甚為平常，尚難據此認定被上訴人即有同意林忠山延期
      還款之意思表示，上訴人復未能舉證證明被上訴人有另行同意林忠山之借款延
      期還款之情形，其上開主張亦難採信。
（三）又銀行辦理自用住宅放款及消費性放款，已取得前條所定之足額擔保時，不得
      以任何理由要求借款人提供連帶保證人。銀行辦理授信徵取保證人時，除前條
      規定外，應以一定金額為限。未來求償時，應先就借款人進行求償，其求償不
      足部分得就連帶保證人平均求償之。但為取得執行名義或保全程序者，不在此
      限。八十九年十一月一日公布增訂之銀行法第十二條之一固有明文。惟本件借
      款、保證係於八十九年二月間發生，有系爭本票可憑，依法律不溯及既往原則
      ，尚無上開規定之適用。再者，被上訴人聲請系爭本票准許強制執行之裁定，
      僅在取得執行名義，依上開增訂之銀行法第十二條之一第三項但書，亦非法所
      不許，上訴人謂被上訴人逕向其求償違反銀行法上開禁止規定云云，洵屬無據
      。上訴人另聲請傳訊林忠山、朱幼亭欲證該二人之收入資產，核無必要。
（四）由上可知，上訴人自應就林忠山未清償之借款及利息，負連帶清償之責。此外
      ，被上訴人是否曾持系爭本票向上訴人為付款提示，又被上訴人何以未於林忠
      山聲請調解時到場、未採取其他方式以滿足其債權等，皆不影響系爭本票債權
      存在之事實，上訴人據此否認系爭本票債權存在，皆乏所據。
三、綜上所述，上訴人簽發系爭本票既係在保證林忠山之一百五十萬元借款，而該借
    款到期後，尚有如系爭本票裁定上所示金額未為清償，上訴人自應依連帶保證規
    定，對該債務負連帶清償之責，其起訴確認系爭本票票面金額一百五十萬元其中
    一百二十萬元及自九十年四月四日起至清償日止按年息百分之八點五計算之利息
    之債權不存在，自無理由，不應准許。原審為上訴人敗訴之判決，於法無不合，
    上訴人指摘原判決不當，求予廢棄改判，為無理由，應予駁回。
四、本件事證已臻明確，兩造其餘主張陳述及所提之證據，核與判決無影響，爰不一
    一論述，附此敘明。
五、據上論結，本件上訴為無理由，依民事訴訟法第四百三十六條之一第三項、第四
    百四十九條第一項、第七十八條，判決如主文。
中      華      民      國    九十二    年      五      月     三十     日
                                        民事第二庭審判長法  官  丁蓓蓓
                                                        法  官  黃雯惠
                                                        法  官  劉素如
右為正本係照原本作成
本件不得上訴
中      華      民      國    九十二    年      五      月     三十     日
                                                        法院書記官  劉芳菊


司法院資訊處製作；財團法人民間司法改革基金會備份。
